【裁判字號】    99,上,180
【裁判日期】    990921
【裁判案由】    履行契約
【裁判全文】
臺灣高等法院臺中分院民事判決  99年度上字第180號
上  訴  人    甲○○
訴訟代理人    王曹正雄律師
被 上 訴人    乙○○
兼訴訟代理人  丙○○
上列當事人間請求履行契約事件，上訴人對於中華民國99年4月
16日臺灣臺中地方法院98年度訴字第3102號第一審判決提起上訴
，並為訴之追加，本院於99年9月7日言詞辯論終結，判決如下：
    主  文
上訴及追加之訴均駁回。
第二審訴訟費用由上訴人負擔。
    事實及理由
甲、程序方面：
    按當事人在第二審，就訴之變更或追加，非經他造同意，不
    得為之。但第255條第1項第2款至第6款情形，不在此限。民
    事訴訟法第446條第1項定有明文。而第255條第1項第2款係
    請求之基礎事實同一者。本件上訴人於二審中追加無權代理
    及被上訴人丙○○為契約當事人之法律關係，請求被上訴人
    丙○○給付新台幣（下同）166萬元及遲延利息，其基礎事
    實均為被上訴人丙○○代理被上訴人乙○○簽訂買賣契約而
    不履行，應負賠償責任，是以被上訴人雖不同意上訴人追加
    ，本院依上開民事訴訟法規定，仍應准許之，先此敘明。
乙、實體方面：
壹、上訴人方面：
一、上訴人主張：
（一）被上訴人乙○○之代理人即被上訴人丙○○於民國（下同
      ）98年8月19日，與上訴人之代理人施明郎就坐落台中市
      南屯區○○街29號之建物及其上土地應有部分（以下稱系
      爭不動產），簽訂不動產買賣契約（下稱系爭買賣契約）
      ，雙方約定總價款為1660萬元，甲方（即被上訴人乙○○
      ）應分別於簽約時給付第一期款166萬、98年9月5日給付
      第二期款167萬元、98年9月18日給付第三期款167萬元，
      及98年10月6日給付第四期款1160萬元。且由被上訴人丙
      ○○於簽約時簽發發票日98年8月19日、到期日98年9月5
      日、面額166萬元、票號0000000號之本票1紙（下稱系爭
      本票），用以支付系爭買賣之第一期款。惟其後被上訴人
      乙○○卻未依系爭買賣契約之約定，如期給付上訴人第一
      期款與第二期款，顯已延遲給付價金，且經上訴人催告後
      仍未給付，其自應負債務不履行之責。是以，上訴人自得
      依系爭買賣契約第5條第4項及第11條第1項之約定，於催
      告後解除系爭契約（若鈞院認為該解除契約之存證信函不
      生合法解除之效力，則上訴人再以訴狀作為解除契約之意
      思表示），並得依第11條第2項約定「本約簽訂後，甲方
      （指被上訴人乙○○）若有˙˙不為給付或違約情事致本
      約解除，除應負擔乙方（指上訴人）所受損害之賠償以外
      ，並同意將已支付之價金作為懲罰性違約金給付乙方˙˙
      」之內容，向被上訴人乙○○請求已給付第一期款166萬
      元之懲罰性違約金。又被上訴人丙○○於簽約時所簽立系
      爭本票，係用以支付系爭買賣之第一期款，則被上訴人丙
      ○○就該系爭本票，亦應按本票文義，擔負付款之責。另
      被上訴人二人係數債務人基於不同之發生原因，對上訴人
      負同一給付為標的之數個債務，為不真正連帶債務之關係
      。如其中一被上訴人已履行給付義務，其他被上訴人則於
      清償範圍內免為給付義務。
（二）次按，民法第216條規定：「損害賠償，除法律另有規定
      或契約另有訂定外，應以填補債權人所受損害及所失利益
      為限（第1項）。依通常情形，或依已定之計劃、設備或
      其他特別情事，可得預期之利益，視為所失利益（第2項
      ）」。本件上訴人於簽訂系爭買賣契約後，因信賴被上訴
      人乙○○當依約履行，將有1660萬元之現金收入，遂於同
      年10月1日以3200萬元向他人購買坐落台北市○○區○○
      段四小段275地號土地及其上之建物，詎因被上訴人乙○
      ○違約拒絕給付價金1660萬元，致上訴人僅能向銀行貸款
      用以支付前開買賣價金，且必須額外支出高達0000000元
      之利息。準此，若被上訴人乙○○依約給付價金，則上訴
      人無庸額外支付1660萬元之利息，故前開利息損害自與被
      上訴人乙○○未依約履行契約間有相當因果關係。又依被
      上訴人丙○○供陳，目前系爭不動產之合理價值最高不超
      過1500萬元，則若上訴人嗣將系爭不動產出售，恐將受有
      160萬元至560萬元之損失，此損失即因被上訴人乙○○未
      依約履行所生。則本件上訴人之損害可能高達560萬元以
      上，是上訴人向被上訴人請求166萬元之違約金，實屬合
      理。
二、上訴人於本院補充陳述：
（一）縱本院認本件不符合表現代理之情形，被上訴人丙○○亦
      應對上訴人負無權代理之損害賠償責任。
（二）本院若認本件不符合表現代理之情形，且被上訴人丙○○
      亦無庸負無權代理之損害賠償責任。則系爭契約應實際存
      在於被上訴人丙○○與上訴人間，被上訴人丙○○應負債
      務不履行責任。
（三）原審判決顯有判決違背法令之違法：
    1.按最高法院26年上字第805號判例要旨：「當事人於訴訟
      上所為之自認，於辯論主義所行之範圍內有拘束法院之效
      力，法院自應認當事人自認之事實為真，以之為裁判之基
      礎。」；最高法院93年度台上字第2341號判決要旨：「當
      事人於訴訟上所為之自認，於辯論主義所行之範圍內有拘
      束當事人及法院之效力，法院應認其自認之事實為真，以
      之為裁判之基礎，在未經自認人合法撤銷其自認前，法院
      不得為與自認之事實相反之認定。而自認之撤銷，自認人
      除應向法院為撤銷其自認之表示外，尚須舉證證明其自認
      與事實不符，或經他造同意者，始得為之。」；最高法院
      93年度台上字第1888號判決要旨：「當事人於訴訟上所為
      之自認或對他造主張之事實不爭執者，於辯論主義所行之
      範圍內有拘束法院之效力。」；及最高法院88年度台上字
      第886號判決要旨：「當事人於訴訟上所為之自認，於辯
      論主義所行之範圍內有拘束當事人及法院之效力，法院應
      認其自認之事實為真，以之為裁判之基礎，在未經自認人
      合法撤銷其自認前，法院不得為與自認之事實相反之認定
      。而自認之撤銷，自認人除應向法院為撤銷其自認之表示
      外，尚須舉證證明其自認與事實不符，且其自認係出於錯
      誤，始得為之。」分別著有明例。
    2.復次，解除契約係指契約關係「成立後」，由於某種障礙
      事由的存在，有解除權的當事人得行使解除權，使契約溯
      及既往的歸於消滅，契約雙方當事人負有回復原狀的義務
      （民法第259條參照）；惟無效的契約係指契約自始當然
      未成立生效，二者顯有不同之處。就解除契約而言，契約
      必須合法成立生效後，始得解除。經查，被上訴人於原審
      99年1月29日言詞辯論期日內，已同意系爭契約解除之事
      實（被告二人：同意原告之前於99年1月5日民事準備一狀
      作為解除98年8月19日系爭不動產買賣契約書之合法催告
      ，同意解除系爭買賣契約。）（原審卷第65頁背面）。準
      此，揆諸前開判決，被上訴人於訴訟中已就「系爭契約解
      除」之事實為自認之意思表示，於辯論主義所行之範圍內
      自有拘束當事人及法院之效力，法院應認其事實為真，以
      之為裁判之基礎。法院不得為與該事實相反之認定。又自
      認之撤銷，除別有規定外，以自認人能證明與事實不符，
      且係出於錯誤而為自認者，始得為之，民事訴訟法第279
      條第3項定有明文。故被上訴人欲撤銷其自認者，除應向
      法院為撤銷自認之表示外，自須舉證證明其自認有與事實
      不符，且其自認係出於錯誤之事實。然查，原審法院竟無
      視「系爭契約解除」之確定事實，違法判斷系爭契約無效
      ，而認定被上訴人乙○○無違約遲延給付買賣價金之情形
      ，且被上訴人丙○○因系爭本票所擔保之原因債權不存在
      ，無給付之義務。故原審判決顯與前開判決及辯論主義內
      涵相違背，而有判決違背法令之違法。
貳、被上訴人方面：
一、被上訴人於原審則以：
（一）被上訴人丙○○略稱：伊係遭脅迫且處於長時間及精神不
      佳之狀態下，始以被上訴人乙○○之代理人身分簽立系爭
      買賣契約及簽發系爭本票；惟簽約當時，伊兒子即被上訴
      人乙○○並未在場，亦未出具任何委託代理書狀及印鑑章
      ，故伊係未經被上訴人乙○○授與代理權而簽立系爭買賣
      契約，被上訴人乙○○並不知該買賣契約之事。此外，系
      爭不動產買賣之履約保證書未經被上訴人簽名，亦尚未完
      成。故本件系爭買賣契約及系爭本票，應均屬無效，上訴
      人自不得主張違約賠償，並將系爭本票沒收，向其請求系
      爭本票票款等語。
（二）被上訴人乙○○則略稱：伊並不清楚系爭買賣契約之事，
      伊並無授與代理權予被上訴人丙○○與上訴人之代理人施
      明郎簽立系爭買賣契約，伊亦不承認系爭買賣契約之效力
      ，故該契約對伊應不生效力，上訴人自不得依系爭買賣契
      約之約定，向伊主張違約債務不履行，並請求懲罰性違約
      金之賠償等詞。
二、被上訴人於本院補充陳述：
（一）本案與被上訴人乙○○無關至始至終不知情也未參與過。
（二）有關合約解除方面乃因在庭上及上訴人提若沒有簽合約解
      除，他們賣方房屋不能再賣，因被上訴人乙○○基於仁德
      遂給予方便。
（三）原審判決系爭契約無效並無違誤。
（四）另者被上訴人丙○○於98年8月19日仲介強迫所簽下的合
      約及1張166萬元本票並非本人丙○○所願，而是丁○○代
      書及施明朗說需簽好方能回家，因那時丙○○已被仲介強
      留很多小時。
參、原審經審酌兩造所提出之攻擊防禦方法後，認上訴人既無法
    舉證證明被上訴人乙○○確曾授權同意被上訴人丙○○代理
    簽立系爭買賣契約；及被上訴人乙○○曾以自己之行為表示
    以代理權授與他人，或知他人表示為其代理人而不反對之事
    實。又系爭買賣契約已因被上訴人乙○○本人拒絕承認而自
    始不發生代理行為之效力，該買賣契約對被上訴人乙○○即
    不生任何效力，又系爭本票原係用以支付系爭買賣契約之第
    一期買賣價款，然系爭買賣契約對被上訴人乙○○既不生任
    何效力，系爭本票所擔保之原因債權已不存在，被上訴人丙
    ○○就系爭本票即無給付之義務，則被上訴人丙○○據此直
    接原因抗辯，即非無據，故上訴人之請求均為無理由，而駁
    回上訴人之訴及其假執行之聲請。上訴人不服第一審提起上
    訴，於本院上訴聲明為：原判決廢棄。被上訴人丙○○
    應給付上訴人166萬元，及自民事準備（一）狀繕本送達之
    翌日起至清償日止，按年息百分之六計算之利息。被上訴
    人乙○○應給付上訴人166萬元，及自民事準備（一）狀繕
    本送達之翌日起至清償日止，按年息百分之六計算之利息。
    前二、三項請求，如其中被上訴人一已履行給付義務，其
    他被上訴人於清償範圍內免為給付義務。第一、二審訴訟
    費用由被上訴人連帶負擔。願供擔保，請准宣告假執行。
    被上訴人於本院答辯聲明為：上訴駁回。第一、二審訴
    訟費用由上訴人負擔。
肆、兩造不爭執之事實：
    系爭買賣契約係由被上訴人丙○○以被上訴人乙○○代理人
    身分於98年8月19日，與上訴人之代理人施明郎所簽立，總
    價款為1660萬元，約定分別於簽約時給付第一期款166萬、
    98年9月5日給付第二期款167萬元、98年9月18日給付第三期
    款167萬元，及98年10月6日給付第四期款1160萬元；且由被
    上訴人丙○○於簽約時簽發系爭本票，用以支付系爭買賣契
    約之第一期款，有系爭買賣契約及系爭本票等影本在卷可憑
    （原審卷第14至22頁、23頁）。
伍、本件之爭點：
    上訴人主張被上訴人乙○○未依系爭買賣契約履行，且經上
    訴人依約催告後仍未給付，自應負債務不履行之責，是上訴
    人依系爭買賣契約第11條第2項之約定，自得向被上訴人乙
    ○○請求賠償已給付第一期價款166萬元之懲罰性違約金；
    倘被上訴人丙○○係無權代理，即應負民法第110條之賠償
    責任；或依民法第98條規定，請求被上訴人丙○○負契約當
    事人之債務不履行責任，並將被上訴人丙○○所簽發用以擔
    保支付系爭買賣契約第一期款之系爭本票予以沒收，作為違
    約金之用，故被上訴人丙○○亦應給付系爭本票票款，又被
    上訴人於原審已自認系爭買賣契約之解除，法院自不得再認
    定為無效云云。被上訴人則以系爭買賣契約係由被上訴人丙
    ○○以被上訴人乙○○之代理人身分所簽立，然被上訴人乙
    ○○均不知情，亦無事前授與代理權予被上訴人丙○○；況
    被上訴人丙○○係在精神不佳且遭脅迫之情況下，始代理簽
    立系爭買賣契約及系爭本票，另被上訴人乙○○拒絕承認系
    爭買賣契約之效力，故該買賣契約及本票，應屬無效，且上
    訴人並非善意，又於解除系爭買賣契約後，再與第三人簽訂
    台北市不動產之買賣契約與被上訴人無關等語辯解。故本件
    之爭點為：(1)被上訴人丙○○是否有權代理被上訴人乙○○
    簽立系爭買賣契約？(2)本件是否有表見代理之情形？(3)被上
    訴人丙○○是否應依民法第110條規定，對上訴人負損害賠
    償責任？(4)被上訴人丙○○個人是否應負系爭契約之債務不
    履行責任？(5)被上訴人丙○○是否應負票據責任？(6)本院是
    否應受被上訴人於原審所為「同意解除系爭買賣契約意思表
    示之拘束？
一、被上訴人丙○○是否有權代理被上訴人乙○○簽立系爭買賣
    契約？
（一）按當事人主張有利於己之事實者，就其事實有舉證之責任
      。民事訴訟法第277條前段定有明文。次按無代理權人以
      代理人名義所為之法律行為，非經本人承認，對於本人不
      生效力，民法第170條第1項亦定有明文。本件上訴人主張
      系爭買賣契約係由被上訴人丙○○代理被上訴人乙○○所
      簽立，惟此情既為被上訴人所否認，是依前開舉證責任分
      配之原則，上訴人即應就被上訴人乙○○確有授與代理權
      予被上訴人丙○○簽立系爭買賣契約有利於己之事實，負
      舉證之責任，故上訴人主張此部分係屬變態事實，應由被
      上訴人負舉證之責，顯有所誤解，不足為憑。
（二）經查，系爭買賣契約係由被上訴人丙○○以被上訴人乙○
      ○代理人身分所簽立，簽約時被上訴人乙○○並未出面等
      情，為兩造所不爭執（原審卷第71頁背面、第96頁背面）
      ，而觀諸系爭不動產之買賣總價金高達1660萬元，其數額
      非少，則如被上訴人乙○○事前確有授與代理權予被上訴
      人丙○○，為何其並未出具任何授權代理之委託書狀或印
      鑑章予被上訴人丙○○，以為辦理之憑據，俾免日後發生
      糾葛，此顯與常情相違。此外，上訴人復無法提出其他積
      極確切事證，足以證明被上訴人乙○○確有授權或同意被
      上訴人丙○○代理簽立系爭買賣契約之情事，依舉證責任
      分配原則，上訴人自應受不利之認定，則上訴人主張系爭
      買賣契約係由被上訴人乙○○授權被上訴人丙○○所簽立
      乙事，自尚難逕予採信。是被上訴人乙○○所辯：其確未
      授權被上訴人丙○○代理簽立系爭買賣契約乙節，應堪足
      採。另被上訴人丙○○既係無權代理被上訴人乙○○簽立
      系爭買賣契約，而被上訴人乙○○迄今仍拒不承認系爭買
      賣契約，是系爭買賣契約已因被上訴人乙○○本人拒絕承
      認而自始不發生代理行為之效力，對於被上訴人乙○○本
      人即不生任何法律上之效力，自不待言。
二、本件是否有表見代理之情形？
（一）上訴人雖另稱：本件縱認被上訴人乙○○並未授與代理權
      予被上訴人丙○○，然渠等間為母子關係，而因子女工作
      繁忙而委由母親代理買賣房屋，實屬交易常態；且上訴人
      曾依系爭契約所記載地址，寄送催告之存証信函，則被上
      訴人乙○○自應於收受信函時予以否認，惟其卻未否認有
      授與被上訴人丙○○代理權，基此被上訴人乙○○自亦應
      依民法第169條表見代理之規定，負授權人之責任云云，
      然此亦為被上訴人所堅決否認。
（二）按民法第169條關於由自己之行為表示以代理權授與他人
      者，對於第三人應負授權人之責任之規定，原以本人有使
      第三人信為以代理權授與他人之行為，為保護代理交易之
      安全起見，有使本人負相當責任之必要而設，故本人就他
      人以其名義與第三人所為之代理行為，應負授權人之責任
      者，須以他人所為之代理行為，係在其曾經表示授與他人
      代理權之範圍內為其前提要件；又同條項所定知他人為其
      代理人而不為反對之意思表示，須負表見代理授權人之責
      任者，必本人已實際知悉他人表示為其代理人，而不為反
      對之意思表示，始應就該他人以其代理人之身分所為之法
      律行為負授權人之責，且主張本人知此事實者，應負舉證
      責任（參最高法院40年台上字第1281號、68年度台上字第
      1081號判例、70年度台上字第1250號、71年度台上字第18
      9號判決、85年度台上字第1613號判決意旨）。
（三）查本件簽立系爭買賣契約時，被上訴人乙○○係已滿20歲
      之成年人，在民法上具有完全行為能力，此有其個人戶籍
      謄本在卷可參（原審卷第58頁），是其從事任何法律行為
      ，並非必須授權其母親即被上訴人丙○○代理為之，自難
      僅依被上訴人間係屬母子關係，遂據認就系爭買賣契約即
      應具有表見代理之情事，而謂被上訴人乙○○應負表見代
      理之責。此外，上訴人亦自承上開催告之存證信函，其後
      係透過仲介公司轉交予被上訴人丙○○，並提出該簽收證
      明資料為憑（原審卷第96頁背面、100頁），然上訴人並
      無法證明被上訴人乙○○於簽約當時，即實際已知悉被上
      訴人丙○○無權代理其簽約，且未為反對之意思表示；及
      其後寄送之催告信函確有寄達被上訴人乙○○知悉等情，
      自亦尚難據此逕認被上訴人乙○○所為，已該當前揭所述
      表見代理規定之要件，而應負表見代理之責。是上訴人上
      開主張，亦不足採認。
三、被上訴人丙○○是否應依民法第110條規定，對上訴人負損
    害賠償責任？
（一）按民法第110條規定：「無代理權人，以他人之代理人名
      義所為之法律行為，對於善意之相對人，負損害賠償之責
      。」；另按無權代理人責任之法律上根據如何，見解不一
      ，而依通說，無權代理人之責任，係直接基於民法之規定
      而發生之特別責任，並不以無權代理人有故意或過失為其
      要件，係屬於所謂原因責任、結果責任或無過失責任之一
      種，而非基於侵權行為之損害賠償。故無權代理人縱使證
      明其無故意或過失，亦無從免責，是項請求權之消滅時效
      ，在民法既無特別規定，則以民法第125條第一項所定15
      年期間內應得行使，要無民法第197條第一項短期時效之
      適用，上訴人既未能證明被上訴人知悉其無代理權，則雖
      被上訴人因過失而不知上訴人無代理權，上訴人仍應負其
      責任（最高法院56年台上字第305號判例）；又按無代理
      權人，以他人之代理人名義所為之法律行為，對於善意之
      相對人，負損害賠償之責，民法第110條定有明文。次按
      無權代理人之責任，係基於民法第110條之規定而發生之
      特別責任，祇要相對人係屬善意，即不知自命代理人無代
      理權，縱使相對人因過失而不知，無權代理人仍應負其責
      任；且此損害賠償之請求，自應包括相對人所受損害及所
      失利益在內。查最高法院96年度台上字第1712號判決意旨
      ：「上訴人於為無權代理之行為時，既明知並無代理權，
      且被上訴人因認上訴人為吳讚盛之子，並實際處理吳讚盛
      所經營廣一建設有限公司業務之執行，因而誤認上訴人有
      代理權，亦屬善意之相對人，自得依民法第110條規定請
      求上訴人負系爭和解書履行利益之損害賠償責任。」
（二）經查被上訴人丙○○自承其未經被上訴人乙○○授與代理
      權而簽立系爭買賣契約（原審卷第65頁背面、本院卷第77
      頁背面），是以，被上訴人丙○○明知其未經被上訴人乙
      ○○授權，仍以被上訴人乙○○名義簽訂系爭買賣契約，
      該行為自屬無權代理。
（三）次查，被上訴人丙○○以代理方式簽訂系爭契約時，雖未
      提出書面授權書，惟代理人與本人間為母子關係，且被上
      訴人丙○○當場開立一張166萬元之本票，用以支付系爭
      買賣之第一期款（原審卷第51頁），並有房屋仲介公司與
      代書在場，且上訴人自己亦係由其父施明郎代理簽立系爭
      契約，觀諸系爭契約，並未蓋上上訴人及被上訴人乙○○
      之印章，堪認賣方之代理人施明郎與被上訴人丙○○均未
      帶上訴人本人及被上訴人乙○○之印章，是以證人施明郎
      證稱「我覺得他（指被上訴人丙○○）是代理他兒子，就
      像我代理我兒子，沒有什麼奇怪的地方」（本院卷第77頁
      ）等語應可採信，堪認簽立系爭契約當時，上訴人確信賴
      被上訴人丙○○係有權代理，並不知被上訴人丙○○無代
      理權，否則證人施明郎焉有與被上訴人丙○○簽約之理，
      是應認上訴人確為善意之相對人。
（四）準此，上訴人因被上訴人丙○○之無權代理行為，使系爭
      契約無法有效成立，倘因此造成上訴人之損害，依民法第
      100條規定，自應對上訴人負損害賠償責任，然此損害必
      係與被上訴人丙○○之無權代理行為因果關係者始克相當
      。上訴人所主張之損害有三，分述如下：
    1.上訴人主張因系爭買賣契約無法有效成立，致其無法受有
      系爭本票所擔保之第一期款項之給付利益，並造成166萬
      元之損害云云。然查被上訴人丙○○所交付之系爭本票乃
      第一期買賣價款之擔保，系爭買賣既為無效如上述，上訴
      人亦無移轉系爭買賣不動產所有權之對待給付義務，是上
      訴人無法收取買賣價款自難認係受有損害。
    2.上訴人復主張渠因信賴上訴人丙○○之代理行為，系爭契
      約有效成立，將有1660萬元之現金收入，遂於同年10月1
      日以3200萬元向大漢建設股份有限公司購買台北市○○區
      ○○段四小段275地號土地及座落於上之建築物，豈知系
      爭契約因被上訴人丙○○無權代理因而無效，導致被上訴
      人僅能向彰化商業銀行貸款以支付前開位於台北市不動產
      之買賣價金，且必須額外支出高達2,359,220元之利息，
      若被上訴人未為前開無權行為，則上訴人無庸額外支付16
      60萬元之利息，故前開利息損害自與被上訴人無權行為間
      有相當因果關係，上訴人自得依法請求，又若本院認為利
      息損害以20年計算將有失公平，則假設系爭不動產3年內
      得以原價1660萬元售出，則利息支出之損失仍有441,524
      元云云，被上訴人則以上訴人於系爭契約解除後，再購新
      屋係上訴人自己想圖利，應自行負頁等語。經查上訴人於
      98年9月29日即以存證信函向被上訴人表示，因被上訴人
      未依約給付價金而解除系爭買賣契約，有存證信函二份在
      卷（原審卷第24至27頁），並為兩造所不爭執（本院卷第
      78頁），則於其時在上訴人之認知裡，兩造間之系爭買賣
      契約業已解除，上訴人仍於其後之98年10月1日與第三人
      大漢建設股份有限公司訂立買賣契約（買賣契約見原審卷
      第81至85頁），購買台北市之建物，如因此而辦理貸款支
      出利息費用，核與被上訴人丙○○之無權代理行為無相當
      因果關係；上訴人雖主張渠於98年10月1日前即已談好價
      錢，98年10月1日只是簽約而已，且在98年10月1日以前即
      已支付訂金64萬元，若不簽約，將受有48萬元至64萬元之
      損失云云（本院卷第78、97頁），然觀諸上訴人所提出之
      房地暨車位付款辦法明細表（本院卷第98頁），其上僅係
      列出各期款若干，第一欄訂金部分固係64萬元，然訂金之
      備註欄並無收受之記載，反係第二欄簽約金之備註內始有
      「98.10.01已收訖」之記載，是以並無法證明上訴人於98
      年10月1日前已支付訂金予第三人，況縱如上訴人所陳於
      98年10月1日前即已與第三人談好價錢，然在上訴人98年9
      月29日向被上訴人表示解除契約後，上訴人即已知渠將無
      系爭買賣1660萬元之價款收入，苟確有資金上之欠缺，上
      訴人實可拒絕與第三人簽約買受台北市之不動產，是上訴
      人所主張若不簽約將受有損失，故而要與第三人簽約云云
      ，核非有據，從而上訴人因購買台北市不動產所支出之貸
      款利息與被上訴人丙○○之無權代理行為難認為相當因果
      關係，上訴人請求賠償利息支出，即難准許。
    3.上訴人再主張被上訴人丙○○於原審表達願意以1100萬至
      1500萬元間之金額再次向上訴人購買系爭不動產，顯見，
      目前系爭不動產之合理價值最高不超過1500萬元，若上訴
      人嗣後將系爭不動產出售，恐將受有160萬元至560萬元之
      損失，此損失即因被上訴人無權代理行為所產生，上訴人
      自得依法請求云云，然被上訴人丙○○之上開陳述僅係渠
      對系爭不動產之主觀認定價值，而不動產之價值除涉及整
      體不動產市場之漲跌外，亦與個人之需求、喜好、不動產
      之四週環境等因素密切相關，牽涉層面甚廣，實難認日後
      上訴人即會以被上訴人丙○○所表示之1100萬至1500萬元
      之價格出售，況上訴人至本院言詞辯論之日止亦未能證明
      確以低於1660萬元之價格售出系爭不動產，是上訴人主張
      被上訴人應賠償價差之損失云云，亦無理由。
四、被上訴人丙○○個人是否應負系爭契約之債務不履行責任？
    上訴人主張本院若認本件不符合表現代理之情形，且被上訴
    人丙○○亦無庸負無權代理之損害賠償責任。則系爭契約應
    實際存在於被上訴人丙○○與上訴人間，被上訴人丙○○應
    負債務不履行責任云云，然為被上訴人丙○○所否認。按解
    釋契約，固須探求當事人立約時之真意，不能拘泥於契約之
    文字，但契約文字業已表示當事人真意，無須別事探求者，
    即不得反捨契約文字而更為曲解（最高法院17年度上字第11
    18號判例）。本件依上訴人所陳被上訴人丙○○於簽立系爭
    契約時即一再堅持以被上訴人乙○○之名義購買，是被上訴
    人丙○○之意思已很明確表示係以被上訴人乙○○為系爭買
    賣契約之買受人，倘被上訴人丙○○係自己要購買系爭不動
    產，即當場以自己名義簽立買賣契約即可，何須以被上訴人
    乙○○為買受人，再自任代理人，是以上訴人主張被上訴人
    丙○○始為真正買受人，應負契約責任云云，尤失所據。
五、被上訴人丙○○是否應負票據責任？
    被上訴人丙○○固為擔保系爭買賣契約第一期款之支付而簽
    立系爭本票予上訴人，然按票據固為無因證券，票據債務人
    不得以自己與發票人或執票人前手間所存在之抗辯事由，對
    抗執票人。然發票人非不得以自己與執票人間所存之抗辯事
    由對抗執票人，此觀票據法第13條本文之反面解釋自明（參
    最高法院台上字第1835號判例意旨）。查系爭本票係由被上
    訴人丙○○所簽發交予上訴人之代理人施明郎收執，此為兩
    造所不爭執（原審卷第65頁背面），則上訴人與被上訴人丙
    ○○間就系爭本票顯具有前後手之直接授受關係，揆諸上開
    判例意旨之說明，被上訴人丙○○自得以其與上訴人間所存
    之抗辯事由對抗上訴人至明。又系爭本票原係用以支付系爭
    買賣契約之第一期買賣價款，然系爭買賣契約對被上訴人乙
    ○○既不生任何效力，自難認被上訴人乙○○有何違約遲延
    給付價金之行逕，上訴人即不得依系爭買賣契約第11條第2
    項之約定，請求被上訴人乙○○給付第一期款166萬元之懲
    罰性違約金及法定遲延利息等情，已如前述，上訴人自亦不
    得再主張將系爭本票予以沒收，以為支付被上訴人乙○○違
    約懲罰金之用，申言之，系爭本票所擔保之原因債權已不存
    在，被上訴人丙○○就系爭本票即無給付之義務，則被上訴
    人丙○○據此直接原因抗辯，即非無據。
六、本院是否應受被上訴人於原審所為「同意解除系爭買賣契約
    」意思表示之拘束？
（一）上訴人主張被上訴人於原審99年1月29日言詞辯論期日內
      ，已同意系爭契約解除（被告二人：同意原告之前於99年
      1月5日民事準備一狀作為解除98年8月19日系爭不動產買
      賣契約書之合法催告，同意解除系爭買賣契約。）（原審
      卷第65頁背面）。準此，被上訴人於訴訟中已就「系爭契
      約解除」之事實為自認之意思表示，於辯論主義所行之範
      圍內自有拘束當事人及法院之效力，法院應認其事實為真
      ，以之為裁判之基礎，不應再為系爭買賣契約無效之認定
      云云。
（二）按解除契約係指契約關係「成立後」，由於某種障礙事由
      的存在，有解除權的當事人得行使解除權，使契約溯及既
      往的歸於消滅，契約雙方當事人負有回復原狀的義務（民
      法第259條參照）；惟無效的契約係指契約自始當然未成
      立生效，二者顯有不同之處。本件被上訴人於原審所為「
      同意原告之前於99年1月5日民事準備一狀作為解除98年8
      月19日系爭不動產買賣契約書之合法催告，同意解除系爭
      買賣契約。」之意思表示，乃係指同意上訴人以99年1月
      5日民事準備一狀所為解除98年8月19日系爭不動產買賣契
      約書之意思表示（原審卷第35頁），但系爭買賣契約究竟
      是否無效，此涉及法律上之判斷，並非單純之事實，自應
      由法院為事實調查後之認定，而非屬辯論主義之範圍，且
      從被上訴人自原審迄本院之歷次陳述或訴狀均可知被上訴
      人係主張被上訴人丙○○係無權代理被上訴人乙○○簽立
      系爭買賣契約，是以系爭買賣契約對被上訴人乙○○不生
      效力已如上述，無待上訴人之解除即為無效之買賣契約，
      法院當不能因當事人不知解除契約與契約無效之差異當庭
      所為意思表示之內容而受拘束。
陸、綜上所述，本件上訴人既無法舉證證明被上訴人乙○○確曾
    授權同意被上訴人丙○○代理簽立系爭買賣契約；及被上訴
    人乙○○曾以自己之行為表示以代理權授與他人，或知他人
    表示為其代理人而不反對之事實。又系爭買賣契約已因被上
    訴人乙○○本人拒絕承認而自始不發生代理行為之效力，該
    買賣契約對被上訴人乙○○即不生任何效力，則自難認被上
    訴人乙○○有何違約遲延給付買賣價金之可言，故上訴人據
    此主張依系爭買賣契約第11條第2項之約定，請求被上訴人
    乙○○給付第一期價款166萬元之懲罰性違約金及法定遲延
    利息，即無理由，應予駁回；又上訴人所主張被上訴人丙○
    ○應負民法第110條無權代理之損害賠償責任、契約當事人
    債務不履行之違約責任，及票據責任部分亦無理由如上述，
    則上訴人請求被上訴人給付上訴人166萬元及利息，即均不
    應准許。其假執行之聲請亦失所附麗，應併予駁回。原審為
    上訴人敗訴之判決，及駁回其假執行之聲請，並無不合，上
    訴意旨指摘原判決不當，求予廢棄改判，為無理由，應予駁
    回。上訴人於本院追加之部分既無理由如上述，本院自應予
    以駁回。
柒、本件事證已臻明確，兩造其餘之攻擊防禦方法，均核與本件
    判決結果，不生影響，爰不一一贅述，併此敘明。
據上論結，本件上訴及追加之訴為無理由，依民事訴訟法第449
條第1項、第78條，判決如主文。
中    華    民    國    99    年    9     月    21    日
                民事第二庭    審判長法  官  邱森樟
                                    法  官  翁芳靜
                                    法  官  蔡秉宸
以上正本係照原本作成。
如對本判決上訴，須於收受判決送達後20日內向本院提出上訴書
狀，其未表明上訴理由者，應於提出上訴後20日內向本院提出上
訴理由書（須按他造人數附具繕本）。
上訴時應提出委任律師為訴訟代理人之委任狀。具有民事訴訟法
第466條之1第1項但書或第2項之情形為訴訟代理人者，另應附具
律師及格證書及釋明委任人與受任人有該條項所定關係之釋明文
書影本。如委任律師提起上訴者，應一併繳納上訴審裁判費。
                                    書記官  紀美鈺
中    華    民    國    99    年    9     月    23    日
                                                      Ｓ

司法院資訊處製作；財團法人民間司法改革基金會備份。
